臺灣高等法院高雄分院刑事判決　　　　　　九十年度上訴字第一七三七號
　　上　訴　人　台灣高雄地方法院檢察署檢察官
　　被　　　告　丙○○
　　選任辯護人　葉天來
　　被　　　告　乙○○
　　選任辯護人　施秉慧　律師
　　　　　　　　焦文城
　　　　　　　　張清富
　　被　　　告　戊○○
　　被　　　告　庚○○
　　被　　　告　甲○○
　　被　　　告　丁○○
　　被　　　告　己○○
　　右五人共同
　　選任辯護人　盧世欽
右上訴人因被告等貪瀆案件，不服台灣高雄地方法院八十七年度訴字第一四七六號中
華民國九十年八月三日第一審判決（起訴案號：台灣高雄地方法院檢察署八十六年度
偵字第二二七九九號及八十七年度偵字第六三四八號），提起上訴，本院判決如左：
    主  文
上訴駁回。
    理  由
一、公訴意旨略以，乙○○係高雄市新興區○○○路一號同安股份有限公司（下稱同
    安公司）實際負責人；戊○○係設於高雄市○○區○○路一四二巷一號三樓駿碩
    實業有限公司（下稱駿碩公司）負責人；庚○○係設於高雄市左營區○○○路五
    四二號豐揚實業有限公司（下稱豐揚公司）負責人；甲○○係設於台北市○○區
    ○○路四段二五八號四樓之三三宅企業股份有限公司（下稱三宅公司）負責人；
    己○○係設於高雄縣美濃鎮○○路一號東躍企業有限公司（下稱東躍公司）負責
    人；丁○○係設於高雄市○○○路二號泰和機器股份有限公司（下稱泰和公司）
    業務經理。上述六家廠商皆是從事電機、機械產品進口、製造、買賣之廠商。自
    民國八十六年三月間起，該六家廠商為台灣電力公司澎湖發電廠等採購案避免彼
    此削價競爭無利可圖，曾先後在高雄市○○區○○路一四九號「若水茶軒」召開
    協調會，推由乙○○、戊○○、庚○○、甲○○、己○○、丁○○等實際負責人
    ，商議由各廠商對該採購物品自估成本及利潤，加總為「小標」，由寫「小標」
    最低者擔任主標，餘二家陪標，共計有四項採購案涉嫌圍標，總採購金額共計新
    台幣（下同）四七Ｏ萬元，圍標不法利益達一Ｏ四萬元。六家廠商參與圍標之案
    件，即：（一）澎湖發電廠「噴油嘴」（案號：86022 ）採購案：同安、豐揚、
    駿碩三公司原協議圍標及共同出貨，因駿碩、豐揚提供之貨品規格不符，同安公
    司給駿碩、豐揚公司各十萬元，駿碩、豐揚公司放棄投標，由同安公司得標。（
    二）澎湖發電廠「活塞環（壓縮環）」等四項（案號：86026 ）採購案，該六家
    廠商於八十六年四月七日晚上十七時，在「若水茶軒」開協調會，開小標結果，
    由三宅公司以一三四萬元負責主標，駿碩、同安公司陪標，八十六年四月九日開
    標結果，三宅公司以新台幣一百八十九萬八千元得標，三宅公司開立台北合作金
    庫大安支庫支票五張，面額皆三萬九千一百元，支票到期日八十六年六月十五日
    ，分別給同安、豐揚、駿碩、東躍、泰和等五家公司當「圓仔湯錢」。（三）澎
    湖發電廠「排氣閥座」（ＶＡＬＶＴ─ＳＥＡＴ，案號：86025 ）採購案：該採
    購案第一次開標（八十六年三月二十七日）、第二次開標（八十六年四月十二日
    ）前，該六家公司相繼在高雄市三民區○○○路一四九號「若水茶軒」事先協調
    圍標情事，同意由同安公司（關係企業：國畯、雅公司）主標，泰和、東躍、駿
    碩等公司負責陪標，結果前兩次因廠商報價太高及押標金不符等因素而流標，第
    三次由同安公司以「雅睿」名義參加主標，東躍、駿碩兩公司陪標，「雅睿」以
    一百九十三萬八千八佰二十五元得標。事成之後，泰和、東躍、駿碩、豐揚、三
    宅等五家公司各分得同安公司實際負責人給付現金新台幣五萬七千元「圓仔湯錢
    」。（四）台電台東營業處「主活塞、汽缸碩等五項」（案號：860318）採購案
    ：計有東躍、駿碩、豐揚、三宅、同安等五家公司事先在「若水茶軒」協調圍標
    ；結果，由同安公司主標，生洋（豐揚公司關係企業）、雅睿（同安公司之關係
    企業）陪標，同安公司以二百五十七萬元得標，事成之後由同安公司開具高雄市
    第一信用合作社新興分社，徐松振（同安公司登記負責人）帳號五一三Ｏ號四張
    支票，金額各為八萬元兩張（支付豐揚、駿碩）、五萬元兩張（支付三宅、東躍
    ）「圓仔湯錢」作為圍標之代價。丙○○係台灣電力公司澎湖發電廠供應課採購
    股股長，負責該電廠機械零件採購詢價、發包招標等綜理業務，依據法令從事公
    務之人員，民國八十六年三月迄七月間，從事發包招標等業務時，明知前述競標
    廠商有彼此圍標（搓圓仔湯錢）之情事，卻仍積極的為圍標廠之不法利益而從事
    下列作為，促使廠商達成圍標目的，計圖利上開廠商一百零四萬元，即：（一）
    前述澎湖發電廠「排氣閥座」（案號：86025 ）採購案，第三次（八十六年四月
    二十三日）開標前，丙○○將所有標單全部寄給「同安公司」，再由同安公司辦
    理圍標手續，而經圍標廠商協議由同安公司主標。（二）澎湖發電廠「成套主啟
    動空氣閥」（案號：86028 ），第三次（八十六年五月三日）開標前，丙○○將
    三張標單均寄給豐揚公司庚○○，並在八十六年四月廿五日電話中，囑庚○○對
    該採購案以新台幣九十三萬元投標，庚○○遂以「豐揚」及關係企業「生洋」投
    標，並找「東躍」公司陪標，開標結果該採購案卻由同安公司「雅睿」得標；開
    標後，丙○○在八十六年五月三日電話中質問庚○○：「本案除了找 「東躍」"
    講"之外，為何沒找"同安" 講﹖」（指責為何開標前未與同安公司彼此協調好）
    。本採購案核定底價為新台幣九十四萬五千元，豐揚公司庚○○確實依丙○○指
    示以「生洋」名義書寫「九十三萬元」競標，如同安公司未投標，庚○○確實可
    以進入底價並得標。（三）澎湖發電廠「油壓缸」（案號：86034 ）採購案，該
    案第一次開標（八十六年四月二十六日）前，丙○○即電話告知東躍公司己○○
    底價新台幣一百零七萬元，丙○○於八十六年五月三日另以電話告訴豐揚公司庚○○「這個（採購）案是東躍公司要的」、「去問同安公司有沒有領標單」；該
    採購案核定底價為一一Ｏ萬元，本採購案雖因故停止開標，但如以一百零七萬元
    競標，確實可以進入底價內。丙○○係在明知廠商有圍標情形下，不但未舉發而
    違背職務予暗中積極協助，並分別於八十六年五月間（八十六年五月二十二日及
    另一次日期不詳）兩次到高雄市，分別接受同安乙○○及駿碩戊○○、東躍己○○、三宅甲○○、和丁○○等行賄之歌舞酒宴招待，藉此獲取不正利益約五萬元
    （各人到海產店吃海產、到ＫＴＶ唱歌、到舞廳跳舞之所需開銷）。認被告丙○○係犯貪污治罪條例第四條第五款之違背職務收賄罪。乙○○、戊○○、己○○
    、丁○○、甲○○係犯貪污治罪條例第十條第一項之行賄罪。
二、公訴人認被告丙○○犯貪污治罪條例第四條第五款違背職務之收賄罪，被告乙○○、戊○○、己○○、丁○○及甲○○等五人，另共犯同條例第十條第一項之行
    賄罪。係以被告丙○○將標單全部寄給同一家公司之通訊監察譯文、八十六年四
    月二十五日庚○○與丙○○通訊監察譯文、本案通訊監察譯文、澎湖電廠採購案
    相關資料、底價單，及東躍、豐揚、駿碩、同安等四家公司扣押物可按，及被告
乙○○等人於調查局高雄市調查處訊問中供承明白，並有通訊監察譯文及錄音帶
    與本件採購案相關資料佐證等情為其論據。訊據被告乙○○固不否認於八十六年
    五月間某日曾與被告丙○○吃過一次飯，共計花費約六百元；被告戊○○、己○○、丁○○、甲○○等四人亦承認於八十六年五月二十二日曾與丙○○同往高雄
    市旗津中洲海產店吃喝約五千元，並事後至歌唱店唱歌及到舞廳跳舞等事實，惟
    均否認有賄賂之犯行，辯稱：當天因徐偉弘、楊文森等人從台北下來高雄，為盡
    地主之誼，早就約好去公司附近之江浙家鄉樓吃飯，嗣丙○○臨時通知他來高雄
    探視女兒，戊○○即一起邀之共餐，因約十餘人之多，為避免花費過高，乃改至
    旗津區中洲吃海產，由戊○○付了約五千元，其後續攤則由另一友人曹金興付帳
    ，吃飯席間並未談論公事，其後丙○○更已喝醉，這只是一般禮尚往來之社會應
    酬，實無不法可言等語。
三、按犯罪事實應依證據認定之，無證據不得推定其犯罪事實。又不能證明被告犯罪
    者，應諭知無罪之判決，刑事訴訟法第一百五十四條、第三百零一條第一項分別
    定有明文。又事實之認定，應憑證據，如未能發現相當證據，或證據不足以證明
    ，自不能以推測或擬制之方法，為裁判之基礎（最高法院四十年台上字第八六號
    判例參照）。而所謂證據，係指足以證明被告確有犯罪行為之積極證據而言，該
    項證據須適於為被告犯罪之證明者，始得採為斷罪之資料（參照最高法院六十九
    年臺上字第四九一三號判例）。又認定不利於被告之事實，須依積極證據，苟積
    極證據不足為不利於被告事實之認定時，即應為有利於被告之認定，更不必有何
    有利之證據，最高法院亦著有三十年上字第八一六號判例可資參照。次按貪污治
    罪條例第十條之行賄罪，應以「對於同條例第二條公務人員，關於違背職務之行
    為，行求、期約、或交付賄賂或其他不正利益者」始足當之：次按貪污治罪條例
    第四條第一項第五款之所謂對於違背職務上之行為收受賄賂或其他不正利益者，
    須以該賄賂或「不正利益」與公務員之「違背職務行為」具有對價之密切關聯，
    方能成立。又是否具有相當的對價關係，法院應就違背職務行為之內容、交付者
    與收受者之關係、賄賂之種類、價額、贈與時間等客觀情形加以審酌，最高法院
    八十四年度台上字第一號判例可資參照。
四、經查：
（一）公訴人認定被告丙○○明知競標廠商有彼此圍標之情事，卻仍積極為廠商之不
      法利益而將所有標單寄給同安、豐揚公司，並曾告知被告庚○○以九十三萬元
      投標、告知己○○底價一百零七萬元，促成廠商達成圍標目的，共計圖利廠商
      一百零四萬元，被告丙○○不但未舉發圍標而違背職務予暗中積極協助，並分
      別於八十六年五月間先後接受被告乙○○及被告戊○○、己○○、甲○○、丁○○等人二次之餐飲娛樂等情。惟按所謂違背職務行為，係指依法令規定，於
      該公務員職務權限範圍內，應為而不為或不應為而為，以及職權上雖得為卻執
      行不當之行為而言。經查，依據台電公司內部稽核注意事項，為防廠商名單外
      洩，採不具名領單並無限供應購買，除備圖說全份供閱覽外，標單、標封並可
      無限制免費供應廠商備索，以利參加投標；底價之核定應由授權主管核定，密
      送經辦部門主管保管，於開標時當場由監標人員會閱。此有台灣電力公司澎湖
      發電廠八十七年七月二十七日澎發供字第一四八號函在原審卷可稽（見原審(一)
      卷第一０四至一三六頁）。次者，「成套主啟動空氣閥」採購案經第一次及第
      二次之流標後，至第三次開標始由「雅睿國際有限公司」以八十八萬八千三百
      元含稅最低標進入底標得標（見原審(一)卷第一六三頁），又「油壓缸」採購案
      ，係經三次之流標而終止未辦該項採購，對採購股承辦人均有對外詢價之義務
      ，亦有台電澎湖發電廠供應課採購股辦事細則可據，並有同廠八十七年九月二
      十三日澎發供字第二０四號函在原審卷足憑（見原審(一)卷第一六０至一六七頁
      ）。再者，零件採購案依規定程序公告招標後，主管採購部門為廣布商情，鼓
      勵競標，對優良之原廠代理商都會視個案主動給予電話通知徵詢其是否有意願
      參與領標，此乃全屬主管採購部門之權宜處置積極行為，於公司有利且為法所
      不禁，且斯時澎湖電力緊澀，如零件採購不繼，當有限電之虞，又如經廠商同
      意領標，則依廠商要求，先予代寄標單，再由廠商補寄郵資歸還，此事所常有
      ，以縮短廠商投標時程，進而增加各廠商競標機會，同時可避免投標廠商家數
      未達法定家數而造成流標之情形，致浪費人力，延誤時效，影響機組搶修等相
      關業務之推展，復有同廠八十八年四月十六日澎發供字第一一五號函在原審卷
      可資佐證（見原審(一)卷第二五七頁）。綜上可知，公訴意旨所稱被告丙○○將
      標單寄給同安、豐揚公司予暗中積極協助之情，即係違背其職務之行為，自係
      誤會。
（二）被告丙○○於八十六年四月二十五日電話中，要庚○○對「成套主啟動空氣閥
      」採購案，以九十三萬元投標等情，固有監聽譯文附卷為憑（見偵查卷第一七
      七頁）。被告丙○○辯以：「這是第三次標，前二次已流標，由於廠商投標意
      願不高，為了能順利標出去，討論最後建議廠商以九十三萬元投標，並無洩露
      底價，我根本不知底價」云云，核與被告庚○○所供「之前丙○○曾向我詢價
      ，我說約要一百多萬元，他叫我算便宜一點，我算一算告訴他只能用九十三萬
      元含稅做」（見原審(一)卷第二三八頁）等語相符。此外，被告丙○○堅決否認
      有向己○○告知底價，被告己○○亦否認被告丙○○曾向其透露「油壓缸」採
      購案之底價為一百零七萬元，其稱：「那是我自己估算，為了表示自己有辦法
      ，才會在電話中向戊○○炫稱該案底價已經知道了，實際上根本不是那回事」
      云云，何況被告戊○○亦當庭表示：「根本不相信己○○所說的底價一事」等
      語。綜上所述，被告丙○○確實明知其所承辦採購案，部分廠商有合作協商之
      情形，但由於本件四項採購案之廠商因機件年限問題而投標意願不高，乃積極
      與同安、豐揚、東躍等公司連繫而過度投入，此從監聽譯文即可明瞭，惟主要
      目的是希望採購案不要流標，不要影響供電，而非對各該廠商有私利之圖，主
      觀上並無圖利他人之意思，客觀上亦無違背職務之行為。況投標過程，並非僅
      被告丙○○一人獨攬，而係多人各有所司，核定底價及密封保管底價，並非被
      告丙○○之權責，被告丙○○如何知底價而洩漏之，乃因投標多次流標後，有
      意願之廠商，無不得由歷次開標而流標之價格，足以推算與底價相近之價格，
      公訴人指訴被告丙○○洩漏低價，並無依據，以此推測被告丙○○圖利上開廠
      商一百零四萬元，尤嫌無據。此外上訴意旨謂被告丙○○明知廠商圍標，而與
      之配合，涉嫌詐欺云云，但起訴書並未敘及如何施詐欺之方術，使何人陷於錯
      誤，而交付財物，何來詐欺。至於圍標，法無處罰明文，不構成犯罪，原判決
      已敘明至詳，檢察官亦無異見，並無上訴，豈能逕以詐欺罪羅織被告丙○○。
（三）被告丙○○參加承包廠商之餐會甚至歌舞廳唱歌跳舞，其行為確有不當，但是
      否屬一般社會交誼或違反公務員官砭，乃另一回事，惟貪污治罪條例所謂之違
      背職務上收受賄賂或不正利益罪，必須承辦公務之人員，與行賄者就該承辦人
      員必須為某職務上特定行為有一致合意，且有對價關係，方能屬之，已如前述
      。經查，甲○○於本院辯論時固不否認曾與丙○○在高雄市○○路旁之家鄉樓
      餐廳進餐，但乃係吃套餐，當時價格為三百元；以此行為，豈能謂係與職務相
      關之行賄及受賄。另被告戊○○等人於八十六年五月二十二日聚餐之目的，本
      於宴請台北友人，並非專為招待丙○○，因此共有十餘人參加，至少有一半人
      數非台電公司承包廠商，而海產店之宴，約五千元花費固由被告戊○○支付，
      惟其後唱歌跳舞之費用則由案外人曹金興支付，此經證人徐偉弘、楊文森及曹
      金興在原審法院調查時到庭證述明確（見原審(一)卷第一八九至一九四頁）。就
      時間而言，被告戊○○宴請丙○○，非於投標前後，卻於事隔月後以邀宴共樂
      方式為之，雙方是否有違背職務後再受賄之合意，並無積極事證足以證明。就
      參與人數言，從被告等人所供及上開證人所證有十餘人以上，確也有多位友人
      自台北南下，席間人員與丙○○業務相關者乃被告戊○○等四人，其餘確係戊○○友人無訛，則被告是否藉此餐宴支出而行賄丙○○，實有疑義。再就代價
      而言，海產店固由被告戊○○支付約五千元，參與此餐人數姑且以十位計算，
      丙○○分擔部分未超過五百元，被告乙○○與被告丙○○餐宴，一人餐費約三
      百元，價額非高；加以被告戊○○等人因與丙○○業務上往來而相識，因適聞
      丙○○自澎湖前來高雄，為盡地主之誼而招待共同晚宴，則五百元或三百元之
      代價，豈能認係屬行賄之不正利益。此外，檢察官於起訴書並未指訴付給被告
      丙○○百分之二之回扣，雖戊○○與庚○○監之電話監聽譯文中百分之二回扣
      給許仔之記述，但經本院於九十一年一月八日調查時，選任辯護人葉天來律師
      質問被告戊○○與庚○○，均稱「丙○○沒有向我們要求百分之二之回扣，我
      們也沒有答應要給丙○○百分之二的回扣，事後我們也沒有給丙○○回扣」，
      自不能証明被告乙○○、戊○○、甲○○、丁○○、己○○有行求、期約、交
      付賄賂之情，亦不能證明被告丙○○有要求、期約、收受賄賂，自難以行賄罪
      相繩。
（四）就是否違背職務行為之內容、交付者與收受者之關係、賄賂之種類、價額、贈
      與時間等客觀情形加以審酌，被告參與該餐會之事實，難以證明該代價與其職
      務行為有何對價關係，何況被告丙○○與被告戊○○等間亦無特定違背職務行
      為之合意，自難以行賄收賄罪相繩。此外，本件綜合上揭客觀事實研判，被告
      丙○○亦應無欲為圖利投標廠商之犯行，尚不能僅因其曾與廠商間在投標前後
      曾通電話或寄送標單等職務行為，即遽指被告確有圖私人不法利益之行為存在
      。此外，查無其他積極證據足資證明被告有公訴人所指犯行，犯罪嫌疑屬有不
      足，揆諸首揭規定，應為被告等六人所涉貪污行賄受賄部分均無罪判決之諭知
      。
（五）公訴人並未起訴被告庚○○涉嫌行賄，乃係起訴其涉嫌圍標，違反公平交易法
      ，此部分經原審法院判決無罪，檢察官只對本案貪污部分上訴，卻並列庚○○
      為被上訴人，涉犯行賄罪云云，自有未合。
五、原審就此部分，為被告等均無罪之諭知，經核尚無不合，檢察官上訴意旨仍執電
    話監聽譯文之陳詞，指摘原判決此部分不當，復對於未以貪污罪起訴之被告庚○○亦以貪污罪上訴，但查卷附之電話監聽譯文所述各情，乃係各廠商間平時之交
    談紀錄，並不能証明廠商與被告丙○○間，確有交付賄賂或收受賄賂，亦無要求
    或行求、期約各情，豈能執此為確切事証，並無可取，本件上訴為無理由，應予
    駁回。
六、法人部分，檢察官上訴後，又撤回上訴，已經判決確定，自然人所涉違反公平交
    易法部分，亦經原審判決確定，均不另論列，附此敘明。
據上論斷，應依刑事訴訟法第三百六十八條，判決如主文。
本案經檢察官董明正到庭執行職務。
中    華    民    國     九十一     年       一       月      三十      日
                              臺灣高等法院高雄分院刑事第四庭
                                  審判長法官  蕭權閔
                                        法官  陳吉雄
                                        法官  陳啟造
右正本證明與原本無異。
檢察官如不服本判決，應於判決送達後十日內向本院提出上訴狀，其未述理由者並
應於提出上訴狀後十日內向本院補提理由書（應附繕本)。
                                      書記官  白  蘭
中    華    民    國     九十一     年       二       月       一       日
                                                                        Ｋ
